---
editor_options:
  markdown:
    wrap: 72
output:
  html_document:
    df_print: paged
---

# Parte 1 — Data Science

# INTEGRANTES:

### Angel Burga

### Fidel Garcia

### Ofelia Tejada

### Jesus Hurtado

### 1) Dado un registro de vehículos que circulan por una autopista, disponemos de su marca y modelo, país de matriculación, y tipo de vehículo (por número de ruedas). Con tal de ajustar precios de los peajes, ¿Cuántos vehículos tenemos por tipo? ¿Cuál es el tipo más frecuente? ¿De qué países tenemos más vehículos?

**Clasificación:** Descriptiva.

**Justificación:**\
Esta pregunta busca resumir y describir las características de un
conjunto de datos ya observado. Se pretende conocer cuántos vehículos
existen por tipo, cuál es el tipo más frecuente y de qué países
provienen. No se intenta predecir comportamientos futuros ni establecer
relaciones causales, sino únicamente describir la distribución de los
datos.

### 2) Dado un registro de visualizaciones de un servicio de video-on-demand, donde disponemos de los datos del usuario, de la película seleccionada, fecha de visualización y categoría de la película, queremos saber ¿Hay alguna preferencia en cuanto a género literario según los usuarios y su rango de edad?

**Clasificación:** Exploratoria.

**Justificación:**\
El objetivo es descubrir posibles patrones o relaciones entre variables
del conjunto de datos, concretamente entre el rango de edad de los
usuarios y sus preferencias de género en el servicio de video bajo
demanda. Este tipo de análisis busca identificar tendencias o
asociaciones sin formular todavía un modelo predictivo o inferir
causalidad.

### 3) Dado un registro de peticiones a un sitio web, vemos que las peticiones que provienen de una red de telefonía concreta acostumbran a ser incorrectas y provocarnos errores de servicio. ¿Podemos determinar si en el futuro, los próximos mensajes de esa red seguirán dando problemas? ¿Hemos notado el mismo efecto en otras redes de telefonía?

**Clasificación:** Predictiva.

**Justificación:**\
La pregunta pretende determinar si las peticiones futuras provenientes
de una red concreta seguirán presentando errores y si este
comportamiento podría aparecer también en otras redes. Por lo tanto, el
objetivo es anticipar eventos futuros a partir de patrones detectados en
datos históricos, lo cual corresponde a un análisis predictivo.

### 4) Dado los registros de usuarios de un servicio de compras por internet, los usuarios pueden agruparse por preferencias de productos comprados. Queremos saber si ¿Es posible que, dado un usuario al azar y según su historial, pueda ser directamente asignado a un o diversos grupos?

**Clasificación:** Predictiva.

**Justificación:**\
Se busca determinar si un usuario puede ser asignado a uno o varios
grupos basándose en su historial de compras. Este tipo de problema
corresponde a una tarea de clasificación, donde el sistema utiliza datos
existentes para predecir a qué grupo pertenece una nueva observación.

## Pregunta 2

En este escenario se sospecha que un usuario de la red empresarial ha
expuesto un servicio web no autorizado hacia Internet. Se dispone de
registros de conexiones TCP salientes de cada equipo de la red
corporativa, pero no se desea realizar un escaneo de puertos en cada
ordenador. El objetivo es utilizar técnicas de **Data Science** para
reducir la lista de posibles responsables.

### a) Obtención de los datos

Los datos necesarios para el análisis podrían obtenerse de diferentes
fuentes dentro de la infraestructura de red:

-   registros de conexiones TCP salientes de cada equipo corporativo
-   logs del firewall o proxy de la organización
-   registros de sistemas de monitorización de red
-   inventario de equipos y usuarios de la red corporativa
-   listas de servicios autorizados o entornos de pruebas

Los registros de red deberían incluir información como:

-   dirección IP interna del equipo
-   usuario asociado al equipo
-   dirección IP de destino
-   puerto de destino
-   fecha y hora de la conexión
-   número de conexiones realizadas
-   volumen de datos transmitidos

Esta información permitiría identificar patrones de comportamiento en
las conexiones de los equipos.

### b) Tratamiento de los datos

Una vez obtenidos los datos, sería necesario realizar una fase de
preparación que incluya:

-   eliminación de registros duplicados
-   corrección de formatos de fecha y hora
-   filtrado de conexiones internas que no salen de la red
-   eliminación de registros incompletos
-   normalización de nombres de usuarios o equipos

También sería útil enriquecer los datos con información adicional, como:

-   clasificación de puertos conocidos (por ejemplo 80, 443, 8080)
-   geolocalización de las direcciones IP externas
-   identificación de servicios autorizados dentro de la empresa

El objetivo de esta fase es garantizar que los datos sean consistentes y
adecuados para el análisis posterior.

### c) Preguntas de análisis

Algunas preguntas que podrían ayudar a reducir la lista de sospechosos
son:

-   ¿Qué equipos realizan un número inusualmente alto de conexiones
    salientes hacia puertos web?
-   ¿Qué usuarios mantienen conexiones recurrentes hacia los mismos
    destinos externos?
-   ¿Existen equipos que reciben muchas conexiones externas a través de
    conexiones previamente establecidas?
-   ¿Qué conexiones se producen fuera del horario laboral habitual?
-   ¿Qué equipos presentan patrones de tráfico diferentes al
    comportamiento general de la red?

Estas preguntas permiten identificar comportamientos anómalos que
podrían indicar la presencia de un servicio web expuesto.

### d) Análisis y técnicas de Data Science

El análisis podría comenzar con técnicas descriptivas y exploratorias
para entender el comportamiento normal de la red. Por ejemplo:

-   número de conexiones salientes por equipo
-   puertos más utilizados
-   destinos externos más frecuentes
-   distribución de conexiones a lo largo del tiempo

Posteriormente podrían aplicarse técnicas más analíticas, como:

-   detección de anomalías para identificar equipos cuyo patrón de
    conexiones difiere significativamente del resto
-   clustering para agrupar equipos con comportamientos similares
-   creación de métricas de riesgo basadas en el número de conexiones
    externas, frecuencia y persistencia

Este enfoque permitiría identificar un conjunto reducido de equipos cuyo
comportamiento es más compatible con la exposición de un servicio web.

### e) Datos y gráficos a obtener

Para facilitar el análisis y la interpretación de resultados podrían
generarse:

-   tablas con el número de conexiones salientes por equipo
-   gráficos de barras con los puertos de destino más utilizados
-   histogramas de conexiones por hora del día
-   gráficos de dispersión entre número de conexiones y número de
    destinos externos
-   rankings de equipos con mayor actividad externa

Estos gráficos permitirían detectar rápidamente comportamientos fuera de
lo común.

### f) Comunicación de resultados

Los resultados del análisis deberían comunicarse mediante un informe
claro que incluya:

-   descripción del problema analizado
-   fuentes de datos utilizadas
-   metodología aplicada
-   gráficos y tablas con los resultados obtenidos

# PARTE 2

```{r carga_librerias}

library(readr)

epa_http <- read_table("epa-http.csv", col_names = FALSE)

```

## Pregunta 1

### Cuales son las dimensiones del dataset cargado (número de filas y columnas)

```{r p1}
dim(epa_http)
```

### Valor medio de la columna Bytes

El valor medio de la columna Bytes se calculó excluyendo los valores
faltantes (representados como “-”). El resultado obtenido es

```{r}
mean(as.numeric(ifelse(epa_http$X7 == "-", NA, epa_http$X7)), na.rm = TRUE)
```

## Pregunta 2

### De las diferentes IPs de origen accediendo al servidor, ¿cuantas pertenecen a una IP claramente educativa (que contenga ".edu")?

Rpta: Se identificaron

```{r}
length(unique(epa_http$X1[grepl("\\.edu$", epa_http$X1)]))
```

No se han considerado las peticiones repetidas, ya que un mismo host
puede realizar múltiples accesos al servidor, y el objetivo es
contabilizar únicamente las IPs de origen distintas.

```         
1.  grepl("\\.edu$", epa_http$X1)
```

## Pregunta 3

### De todas las peticiones recibidas por el servidor cual es la hora en la que hay mayor volumen de peticiones HTTP de tipo "GET"?

Para el análisis de la hora con mayor volumen de peticiones, no se
consideró únicamente la hora de forma aislada, ya que las peticiones se
distribuyen en distintos días.

En su lugar, se combinó el día y la hora para evitar la agregación
incorrecta de eventos ocurridos en días diferentes. Esto permite
identificar correctamente los periodos de mayor actividad dentro del
dataset.

```{r}
tiempo <- gsub("\\[|\\]", "", epa_http$X2)
partes <- strsplit(tiempo, ":")

dia <- sapply(partes, function(x) x[1])
hora <- sapply(partes, function(x) x[2])

dia_hora <- paste(dia, hora, sep = "-")
```

```{r}
tabla <- table(dia_hora[epa_http$X3 == "\"GET"])
names(tabla)[which.max(tabla)]
```

El mayor volumen de peticiones HTTP de tipo GET se registró el día

```{r}
strsplit(names(tabla)[which.max(tabla)], "-")[[1]][1]
```

A las

```{r}
strsplit(names(tabla)[which.max(tabla)], "-")[[1]][2]
```

Y el numero maximo de peticiones fue

```{r}
max(tabla)
```

## Pregunta 4

### De las peticiones hechas por instituciones educativas (.edu), ¿Cuantos bytes en total se han transmitido, en peticiones de descarga de ficheros de texto ".txt"?

El total de bytes transmitidos en peticiones de descarga de archivos
.txt realizadas por instituciones educativas (.edu) es de

```{r}
sum(
  as.numeric(ifelse(epa_http$X7 == "-", NA, epa_http$X7))[
    grepl("\\.edu$", epa_http$X1) & grepl("\\.txt$", epa_http$X4)
  ],
  na.rm = TRUE
)
```

Para este cálculo se consideraron únicamente las peticiones cuyo host
termina en .edu y cuyo recurso solicitado termina en .txt. Además, se
excluyeron los valores faltantes ("-") de la columna bytes, ya que no
representan valores numéricos válidos.

## Pregunta 5

### Si separamos la petición en 3 partes (Tipo, URL, Protocolo), usando str_split y el separador " " (espacio), ¿cuantas peticiones buscan directamente la URL = "/"?

Para resolver esta pregunta se separó la cadena de petición en tres
componentes: tipo de petición, URL y protocolo, utilizando el separador
de espacio.

Posteriormente, se extrajo la URL (segunda posición) y se contabilizaron
aquellas peticiones cuya URL es exactamente "/".

El número de peticiones dirigidas a la raíz del servidor fue de

```{r}
peticion_completa <- paste(epa_http$X3, epa_http$X4, epa_http$X5)
peticiones <- strsplit(peticion_completa, " ")
url <- sapply(peticiones, function(x) x[2])
sum(url == "/", na.rm = TRUE)
```

## Pregunta 6

### Aprovechando que hemos separado la petición en 3 partes (Tipo, URL, Protocolo) ¿Cuantas peticiones NO tienen como protocolo "HTTP/0.2"?

Se analizó la columna de protocolo (X5), eliminando previamente las
comillas para asegurar una correcta comparación.

Se contabilizaron las peticiones cuyo protocolo es distinto de
"HTTP/0.2", obteniendo un total de

```{r}
protocolo <- gsub('"', "", epa_http$X5)

sum(protocolo != "HTTP/0.2", na.rm = TRUE)
```

```{r}
table(protocolo)
```

## Instalacion de librerias
library(dplyr)
library(stringr)


epa_http$timestamp <- gsub ("\\[|\\]", "", epa_http$timestamp)

epa_http$timestamp <- trimws(epa_http$timestamp)

epa_http$status <- as.numeric(epa_http$status)
epa_http$bytes <- suppressWarnings(as.numeric(epa_http$bytes))

epa_http$bytes[is.na(epa_http$bytes)] <- 0

epa_http$method <- as.factor(epa_http$method)
epa_http$protocol <- as.factor(epa_http$protocol)

head(epa_http)
str(epa_http)




epa_http$error_tipo <-ifelse(epa_http$status >= 400, as.character(epa_http$status), "sin error")


#### h
usuarios_error <- epa_http %>%
group_by(ip) %>%
summarise(tuvo_error = any(status >= 400))

table(usuarios_error$tuvo_error)

#library(dplyr)
####


usuarios_sin_error <- sum(!usuarios_error$tuvo_error)
usuarios_con_error <- sum(usuarios_error$tuvo_error)

usuarios_sin_error
usuarios_con_error

usuarios_por_error <- epa_http %>%
filter(status >= 400) %>%
group_by(status) %>%
summarise(usuarios_unicos = n_distinct(ip)) %>%
arrange(desc(usuarios_unicos))

usuarios_por_error



## Numero 5 ##

frecuencia_metodos <- epa_http %>%
filter(method %in% c("GET", "POST", "PUT", "DELETE")) %>%
count(method, sort = TRUE)

frecuencia_metodos

--

unique(epa_http$method)
table(epa_http$method)

epa_http$method <- gsub ('"', '', epa_http$method)
epa_http$method <- trimws(epa_http$method)
epa_http$method <- as.character(epa_http$method)

epa_http_no_img <- epa_http %>%
filter(!grepl("\\.(gif|jpg|jpeg|png|bmp|webp|svg)$", url, ignore.case = TRUE))

frecuencia_metodos_no_img <- epa_http_no_img %>%
filter(method %in% c("GET", "POST", "PUT", "DELETE")) %>%
count(method, sort = TRUE)

frecuencia_metodos_no_img

nrow(epa_http_no_img)

library (ggplot2)

g_metodos <- ggplot(frecuencia_metodos_no_img, aes(x = method, y = n, fill = method)) +
geom_col(color = "black", width = 0.6) + 
geom_text(aes(label = n), vjust = -0.3) +
labs(
title = "Metodos HTTP sin imagenes",
x = "Metodo",
y = "Frecuencia"
) + 
theme_minimal()

g_metodos

#+
#ylim(0, max(frecuencia_metodos_no_img$n) * 1.1

geom_col()



#### 6
frecuencia_status <- epa_http %>%
count(status)

ggplot(frecuencia_status, aes(x = factor(status), y = n)) +
geom_col(fill = "steelblue") +
labs(
title = "Frecuencia de códigos HTTP",
x = "Codigo de estado",
y = "Frecuencia"
) +
theme_minimal()
)


## 7 
epa_http <- epa_http %>%
mutate(hora = substr(timestamp, 1, 2))

peticiones_por_hora <- epa_http %>%
count(hora)

library(dplyr)
library(ggplot2)

ggplot(peticiones_por_hora, aes(x = hora, y = n)) + geom_col(fill = "darkgreen"), y= "Numero de Peticiones) + theme_minimal()

grafico_hora <- ggplot(data = peticiones_por_hora, aes(x = hora, y = n)) +
geom_col(fill = "darkgreen") +
labs(
title = "Peticiones por hora",
x = "Hora",
y = "Numero de peticiones"
) + 
theme_minimal()

grafico_hora


names(epa_http)
head(epa_http$timestamp)

peticiones_por_hora <- epa_http %>%
mutate(hora = substr(timestamp, 1, 2)) %>%
count(hora)

peticiones_por_hora


# 8
epa_http <- epa_http %>%
mutate(url_length = nchar(url))


datos_cluster <- epa_http %>%
select(status, bytes, url_length) %>%
mutate(bytes = ifelse(is.na(bytes), 0,bytes))

set.seed(123)
k2 <- kmeans(datos_cluster, centers = 2, nstart =10)


k3 <- kmeans(datos_cluster, centers = 3, nstart = 10)

datos_cluster$cluster_k2 <- k2$cluster
datos_cluster$cluster_k3 <- k3$cluster

table(datos_cluster$clusyer_k2)
table(datos_cluster$cluster_k3)


datos_cluster_scaled <- scale(datos_cluster[, c("status", "bytes","url_length")])

k2 <- kmeans(datos_cluster_scaled, centers =2, nstart = 10)
k3 <- kmeans(datos_cluster_scaled, centers =3, nstart = 10)

table(k2$cluster)
table(k3$cluster)

## 9

datos_cluster$cluster_k2 <- as.factor(k2$cluster)
datos_cluster$cluster_k3 <- as.factor(k3$cluster)

# Scatter plot para k =2

library(ggplot2)

g_k2 <- ggplot(datos_cluster, aes(x = url_length, y = bytes, color = cluster_k2))+
geom_point(alpha = 0.6) +
labs(
title = "Clustering k-means con k = 2",
x = "Longitud de la URL",
y = "Bytes transferidos",
color = "Cluster"
) +
theme_minimal()

g_k2



# Scatter plot para k =3

library(ggplot2)

g_k3 <- ggplot(datos_cluster, aes(x = url_length, y = bytes, color = cluster_k3))+
geom_point(alpha = 0.6) +
labs(
title = "Clustering k-means con k = 3",
x = "Longitud de la URL",
y = "Bytes transferidos",
color = "Cluster"
) +
theme_minimal()

g_k3


#k = 2
ggplot(datos_cluster, aes(x = status, y = bytes, color = cluster_k2))+
geom_point(alpha = 0.6) +
labs(
title = "Clusters k=2 segun status y bytes",
x = "Código de estado",
y = "Bytes transferidos",
color = "Cluster"
) +
theme_minimal()


#k = 3

ggplot(datos_cluster, aes(x = status, y = bytes, color = cluster_k3))+
geom_point(alpha = 0.6) +
labs(
title = "Clusters k=3 según status y bytes",
x = "Código de estado",
y = "Bytes transferidos",
color = "Cluster"
) +
theme_minimal()



# Dispersión horizontal / vertical 
ggplot(datos_cluster, aes(x = url_length, y = bytes, color = cluster_k2))+
geom_jitter(alpha = 0.5) +
labs(
title = "Clustering k-means con k=2",
x = "Longitud de la URL",
y = "Bytes transferidos",
color = "Cluster"
) +
theme_minimal()



# Bloque completo

library(ggplot2)

datos_cluster$cluster_k2 <- as.factor(k2$cluster)
datos_cluster$cluster_k3 <- as.factor(k3$cluster)

g_k2 <- ggplot(datos_cluster, aes(x = url_length, y = bytes, color = cluster_k2))+
geom_point(alpha = 0.6) +
labs(
title = "Clustering k-means con k = 2",
x = "Longitud de la URL",
y = "Bytes transferidos",
color = "Cluster"
) +
theme_minimal()

g_k3 <- ggplot(datos_cluster, aes(x = url_length, y = bytes, color = cluster_k3))+
geom_point(alpha = 0.6) +
labs(
title = "Clustering k-means con k = 3",
x = "Longitud de la URL",
y = "Bytes transferidos",
color = "Cluster"
) +
theme_minimal()

g_k2
g_k3



